臺灣高等法院臺中分院民事判決　　　九十年度上字第二二○號
　　　上　訴　人　　Ｃ○○○
　　　　　　　　　　酉○○
　　　　　　　　　　寅○○○
　　　　　　　　　　亥○○
　　　　　　　　　　天○○
　　　訴訟代理人　　戌○○
　　　上　訴　人　　丑○○
　　　訴訟代理人　　Ｍ○○
　　　上　訴　人　　Ｊ○○
　　　訴訟代理人　　Ｈ○○
　　　上　訴　人　　Ｉ○○
　　　　　　　　　　辛○○○
　　　訴訟代理人　　Ｋ○○
　　　上　訴　人　　午○○
　　　　　　　　　　宇○○
　　　　　　　　　　申○○
　　　　　　　　　　Ｅ○○
　　　　　　　　　　Ｆ○○
　　　　　　　　　　Ｇ○○○
　　　　　　　　　　Ｄ○○
　　　法定代理人　　Ｂ○○
　　　上　訴　人　　洪彩雲
　　　　　　　　　　地○○○
　　　　　　　　　　巳○○
　　　　　　　　　　未○○
　　　　　　　　　　辰○○
　　　　　　　　　　卯○○
　　　被　上訴人　　Ｌ○○○
右當事人間請求分割共有物事件，上訴人對於中華民國九十年二月二日臺灣臺中地方
法院第一審判決（八十九年度訴更字第三號），提起上訴，本院九十三年八月十日辯
論終結，判決如左：
　　　主　　　文
原判決廢棄。
上訴人午○○、己○○、甲○○、乙○○、丙○○、王金英、丁○○、戊○○、子○
○、庚○○、壬○○、癸○○、寅○○○、戌○○、天○○、亥○○、Ｃ○○○、宇
○○、酉○○、申○○、宙○○、玄○○、Ａ○○、黃○○、Ｇ○○○、Ｄ○○、Ｅ
○○、Ｆ○○、洪彩雲、地○○○、卯○○、巳○○、未○○、辰○○應就被繼承人
洪才所有坐落台中縣清水鎮○○段第四五一號、四五一之一號、四五一之二號、四五
一之三號、四五一之四號、四五一之五號、四五一之六號七筆土地應有部分各三一一
分之五○辦理繼承登記。
兩造共有坐落台中縣清水鎮○○段第四五一號土地面積二六八平方公尺、四五一之一
號土地面積八九平方公尺、四五一之二號土地面積七二平方公尺、四五一之三地號面
積八三平方公尺、四五一之四號土地面積一八四平方公尺、四五一之五號土地面積一
三二平方公尺、四五一之六號土地面積三五平方公尺，其分割方法，如附圖(二)所示：
Ａ部分面積一一一平方公尺分歸上訴人Ｊ○○取得，Ｂ部分面積一三五平方公尺分歸
上訴人午○○、甲○○、乙○○、丙○○、王金英、子○○、庚○○、壬○○、癸○
○、寅○○○、戌○○、天○○、亥○○、Ｃ○○○、宇○○、酉○○、申○○、宙
○○、玄○○、Ａ○○、黃○○、Ｇ○○○、Ｄ○○、Ｅ○○、Ｆ○○、洪彩雲、地
○○○、卯○○、巳○○、未○○、辰○○公同共有取得，Ｃ部分面積一五六平方公
尺分歸被上訴人Ｌ○○○取得，Ｄ部分面積一二三平方公尺分歸上訴人Ｉ○○取得，
Ｆ部分面積二三五平方公尺分歸上訴人丑○○取得，Ｇ部分面積八一平方公尺分歸上
訴人辛○○○取得，Ｅ巷道部分面積二二平方公尺歸兩造共同取得，應按比例保持共
有。
第一、二審訴訟費用由上訴人Ｊ○○負擔二十分之三，由上訴人午○○、甲○○、乙
○○、丙○○、王金英、子○○、庚○○、壬○○、癸○○、寅○○○、戌○○、天
○○、亥○○、Ｃ○○○、宇○○、酉○○、申○○、宙○○、玄○○、Ａ○○、黃
○○、Ｇ○○○、Ｄ○○、Ｅ○○、Ｆ○○、洪彩雲、地○○○、卯○○、巳○○、
未○○、辰○○共同負擔二十分之三，被上訴人Ｌ○○○負擔二十分之四，上訴人Ｉ
○○負擔二十分之三，上訴人丑○○負擔二十分之六，辛○○○負擔二十分之一。
　　　事實及理由
一、本件訴訟標的對於全體共有人必須合一確定，雖僅由戌○○、王來貴聲明上訴，
    但其效力及於丑○○、Ｊ○○、Ｉ○○、辛○○○、午○○、洪彩雲、Ｃ○○○
    、宇○○、申○○、酉○○、Ｅ○○、Ｆ○○、洪惠春、巳○○、未○○、辰
    ○○、寅○○○、Ｇ○○○、Ｄ○○、卯○○、亥○○、天○○、張洪瓊瑤，爰
    併列伊等為上訴人。其中王來貴於九十二年五月卅一日死亡，由其繼承人甲○○
    、乙○○、丙○○、王金英、丁○○、戊○○、子○○、庚○○、壬○○、癸○
    ○檢具戶籍謄本聲明承受訴訟。上訴人張洪瓊瑤於九十年十一月四日死亡，由其
    繼承人宙○○、玄○○、Ａ○○、黃○○聲明承受訴訟，核均無不合。又上訴人
    Ｊ○○、辛○○○、午○○、Ｃ○○○、宇○○、申○○、酉○○、Ｅ○○、Ｆ
    ○○、寅○○○、Ｇ○○○、Ｄ○○、亥○○、天○○、宙○○、玄○○、Ａ○
    ○、黃○○、子○○、庚○○、壬○○、癸○○、戌○○經合法通知，均未於言
    詞辯論期日到場，核無民事訴訟法第三百八十六條所列各款情形，爰依被上訴人
    之聲請，由其一造辯論而為判決。
二、本件被上訴人主張系爭坐落台中縣清水鎮○○段四五一號土地、四五一之一號土
    地、四五一之二號土地、四五一之三號土地、四五一之四號土地、四五一之五號
    土地、四五一之六號等七筆土地，為兩造所共有，每筆土地之應有部分各為被上
    訴人三八六八八四分之七一八四一，上訴人丑○○四八三六○五分之一三四九七
    四，上訴人Ｊ○○一五五五分之二○六，上訴人Ｉ○○一二四四分之一八一，上
    訴人辛○○○三一一分之三○、洪才三一一分之五○。有土地登記簿謄本七份，
    地籍圖一份可稽。而系爭土地並無因物之使用目的不能分割或契約訂有不予分割
    之情形，因協議分割不成，請為原物分割等情，為上訴人所不爭執。被上訴人請
    求分割系爭土地，自應准許。
三、按法院裁判分割共有物，性質上係屬處分行為，依民法第七百五十九條之規定，
    因繼承而取得不動產之所有人，非於辦理繼承登記後不得處分其取得之不動產。
    查本件午○○、王來貴、寅○○○、天○○、亥○○、Ｃ○○○、宇○○、酉○
    ○、申○○、張洪瓊瑤、Ｇ○○○、Ｄ○○、Ｅ○○、Ｆ○○、洪彩雲、地○○
    ○、卯○○、巳○○、未○○、辰○○等廿一人尚未就伊等被繼承人洪才對於系
    爭土地之應有部分辦理繼承登記，此有土地登記簿謄本可稽。被上訴人因而請求
    上列上訴人就洪才系爭土地應有部分三一一分之五○辦理繼承登記，自非無據。
    原審判予准許，自無不合。惟其中王來貴、張洪瓊瑤分別於九十二年五月卅一日
    、九十年十一月四日死亡，有戶籍謄本在卷可稽。被上訴人因追加訴明訴請王來
    貴之繼承人甲○○、乙○○、丙○○、王金英、丁○○、戊○○、子○○、庚○
    ○、壬○○、癸○○，張洪瓊瑤之繼承人宙○○、玄○○、Ａ○○、黃○○就洪
    才之系爭土地應有部分辦理繼承登記，自無不合，應予准許。
四、系爭共有七筆土地如附圖(一)所示形狀各異，有呈菱形，有呈方形，有呈狹長形，
　　有呈三角形，有呈不規則形，且其上目前均蓋有大小新舊不同之建物無剩有空地
　　等情，業經原審及本院受命法官勘驗現場查明屬實，有勘驗筆錄附卷可稽，並經
　　原審法院會同地政人員測繪現場圖在卷足憑，原審法院參酌各共有人對於七筆土
　　地之應有部分均相同，又系爭土地之形狀，兩造之意願，土地使用目的性及經濟
　　之效用，認為系爭七筆土地應合併分割為適宜。且認為被上訴人主張之如附圖(二)
　　所示分割方案，即Ａ部分面積一一一平方公尺分歸上訴人Ｊ○○取得，Ｂ部分面
　　積一三五平方公尺分歸被告午○○、王來貴、寅○○○、戌○○、天○○、亥○
　　○、Ｃ○○○、宇○○、酉○○、申○○、張洪瓊瑤、Ｇ○○○、Ｄ○○、Ｅ○
　　○、Ｆ○○、洪彩雲、地○○○、卯○○、巳○○、未○○、辰○○共同取得並
　　按應有部分比例保持共有，Ｃ部分面積一五六平方公尺分歸被上訴人取得，Ｄ部
　　分面積面積一二三平方公尺分歸上訴人Ｉ○○取得，Ｆ部分面積二三五平方公尺
　　分歸上訴人丑○○取得，Ｇ部分面積八一平方公尺分歸上訴人辛○○○取得，Ｅ
　　巷道部分面積二二平方公尺分歸兩造共同取得，並按應有部分比例保持共有。上
　　開分割方案由全體共有人依應有部分比例分擔巷道面積，各共有人所分配面積依
　　應有部分比例取得，無互相找補之問題，且分得之土地皆筆直工整，形狀皆為接
　　近方形之塊狀，對於各共有人日後規劃使用土地最為有利，且各共有人分得之土
　　地均有適宜之通道對外連絡，其中Ａ、Ｂ、Ｃ、Ｄ四部分均面臨十米及十五米馬
　　路，而分得Ｆ部分之被告丑○○，與其所有之同段四五二─二地號土地相連接後
　　，亦面臨十五米馬路，分得Ｇ部分之被告辛○○○，亦與其私有土地相毗鄰，且
　　有Ｅ部分巷道筆直工整供其通行，兼具防火消防之功能，無論就經濟效用及公平
　　性，對於全體共有人最為有利，且獲多數共有人之同意，此項分割方案，應屬公
    允適當。雖上訴人戌○○主張將附圖Ｂ、Ｄ部分互為對調，如此結果，將使原取
    得Ｄ部分持有人Ｉ○○無法使用現居土地，其上之磚造樓房勢必拆除，使其遭受
    經濟上鉅大損失，有失公平，自無可採。至於上訴人戌○○、己○○另行主張依
    原審之分割方案其他人所分得之土地面臨道路，價值較高，且其所分得之部分係
    畸零地無法建築房屋，故須鑑定土地價值，以為找補云云，惟查依原審所採之分
    割方案上訴人戌○○、己○○等所分得之部分亦皆面臨馬路，反倒是只有Ｇ部分
    之辛○○○未面臨馬路（當然辛○○○所分得之部分與其另筆土地相比鄰，故亦
    不影響），且上訴人等所面臨之面寬還比Ｆ部分之丑○○還要寬，對其而言並無
　　不利；依台灣省畸零地使用規則在一般建築用地之住宅區○○路寬超過七公尺至
　　十五公尺者，其基地最小寬度須在三點五公尺、最小深度須在一四公尺以上，而
　　本件上訴人戌○○等共同所分得之部分係面對十米路寬，而其寬度達八點三四公
　　尺、深度達一四點三六公尺，非屬畸零地自得以依法聲請建築，並無上訴人戌○
　　○、己○○等所稱係屬畸零地無法建築之情況。
五、由上所述，原審法院就系爭土地所採用分割方法，固屬公平適當。惟其中取得如
    附圖(二)Ｂ部分土地中王來貴、張洪瓊瑤已死亡，由其繼承人繼承，權利主體已有
    變更，其共有人自有不同。又原判決主文就原共有人洪才之繼承人午○○等人共
    同取得如附圖(二)Ｂ部分土地共有人，並諭知按應原有部分比例保持共同，惟依民
    法第一千一百五十一條之規定：繼承人有數人時，在分割遺產前，各繼承人對於
    遺產全部為公同共有。查共有人洪才之應有部分，其全體繼承人既尚未為分割其
    遺產，依上開規定，Ｂ部分由午○○等共同取得應仍屬公同共有，並無應有部分
    之可言。原審判決為此諭知，自有可議，應由本院廢棄改判如主文第二項所示。
六、又上訴人戌○○、己○○等以其分得土地價值較其他共有人取得者為低，為此聲
    請鑑定比價互為補償。經本院囑託華聲企業發展鑑定顧問公司鑑定結果，戌○○
　　、己○○等共同取得部分價值反較丑○○、辛○○○取得者為高，尚應補償彼二
　　人，此有該公司鑑定報告在卷可稽，丑○○已表示放棄受補償之利益，辛○○○
　　亦未到場陳述是否應受補償，本院認如依該鑑定共有人互為補償，對於上訴人戌
　　○○、己○○等反失公平。因此參酌各共有人取得土地位置及經濟效用，其相互
　　間已無互為找補之必要，併此敘明。
七、據上論結，本件上訴為有理由，依民事訴訟法第四百五十條、第八十五條第一項
　　前段、第四百六十三條、第三百八十五條第一項前段，判決如主文。
中　　　華　　　民　　　國　　九十三　　年　　　八　　　月　　二十四　　日
~B1民事第三庭審判長法　官　陳成泉
~B2　　　　　　　　法　官　曾謀貴
~B3　　　　　　　　法　官　蔡王金全
右為正本係照原本作成。
如對本判決上訴，須於收受判決送達後二十日內向本院提出上訴書狀，其未表明上訴
理由者，應於提出上訴後二十日內向本院提出上訴理由書(須按他造人數附具繕本)。
上訴時應提出委任律師為訴訟代理人之委任狀。具有民事訴訟法第四百六十六條之一
第一項但書或第二項之情形為訴訟代理人者，另應附具律師及格證書及釋明委任人與
受任人有該條項所定關係之釋明文書影本。
~B　　　　　　　　書記官　許哲禎
中　　　華　　　民　　　國　　九十三　　年　　　八　　　月　　二十七　　日
                                                                        Ｙ
